【裁判字號】    97,建,103
【裁判日期】    971014
【裁判案由】    返還工程款
【裁判全文】
臺灣臺北地方法院民事判決               97年度建字第103號
原      告  遠雄營造股份有限公司
法定代理人  甲○○
訴訟代理人  丙○○
            蔡調彰律師
            蘇弘志律師
被      告  東元電機股份有限公司
法定代理人  乙○○
訴訟代理人  劉曦光律師
上列當事人間請求返還工程款事件，本院於民國97年9 月30日言
詞辯論終結，判決如下：
    主      文
原告之訴駁回。
訴訟費用由原告負擔。
    事實及理由
一、原告起訴主張：
  (一)訴外人台安電機股份有限公司（下稱台安公司）於民國89年
    3 月與原告（更名前為大都市營造工程股份有限公司）簽訂
    花蓮海洋公園休閒飯店之電氣、給排水、衛生、消防設備工
    程（下稱系爭工程）承攬契約書（下稱系爭契約），工程總
    價新臺幣（下同）170,000,000元，嗣台安公司於92年8月14
    日與被告合併，被告為存續公司。而台安公司自簽約後即依
    系爭契約履行，原告亦依系爭契約附件四付款辦法，按期支
    付工程款已達90%，共計146,309,660元，惟依系爭契約附件
    四付款辦法保留估驗工程款6,690,340元、7％工程尾款11,9
    00,000元，及3%保固款5,100,000元合計23,690,340 元尚未
    給付。依系爭契約第2條、第3條、第4條、契約附件三「工
    程施工說明」之約定，系爭契約為總價承攬契約，如估價單
    內所列項目、數量與圖樣、施工說明等所規定不符，被告仍
    須遵照總價決標之原則無條件照圖說負責完成，不再為異議
    或辦理追加，是被告自應將總價承攬之系爭工程依約予以完
    工，詎被告竟反於上開約定，再要求「變更、追加」工程款
    97,033,734元，連同前開未付工程款23,690,340元，向鈞院
    起訴請求原告給付工程款。兩造於該案中就系爭契約是否為
    總價承攬契約且不得辦理追加爭執不下，並就被告主張之「
    變更、追加」工程項目，委請臺灣省土木技師公會於95年12
    月20日作成鑑定報告書（下稱系爭鑑定報告），針對「變更
    、追加」項目作成鑑定報告，認為實作部分（含稅）為61,0
    61,922元，少做部分（含稅）為26,597,944元。然鈞院就被
    告實作部分未為論述是否總價承攬而不得辦理追加，即以93
    年度建字第36號判決（下稱系爭判決）判令原告應給付被告
    84,082,194元，及其中80,777,336元部分自91年12月13日起
    ，另3,304,858 部分則自93年12月13日起，均至清償日止，
    各按年息5%計算之利息，並因原告遲誤上訴期間而告確定。
  (二)按無法律上之原因而受利益，致他人受損害者，應返還其利
    益。雖有法律上之原因，而其後已不存在者，亦同。民法第
    179 條定有明文。系爭鑑定報告既已認定被告主張之變更工
    程款97,033,734元，其中實際施作為61,061,922元，並就原
    告已依系爭契約附件四付款辦法按期支付工程款已達90% 計
    146,309,660 元之施作工程項目及數量，鑑定少做部分含稅
    後之總價為26,597,944元，則就少做部分被告受領原告已依
    系爭契約附件四付款辦法支付之26,597,944元，即無法律上
    之原因，自應依民法第179 條後段將已領之工程款返還原告
    。且依系爭契約第4條第2項、第7 條之約定，原告亦得就被
    告少做部分予以扣減，則被告受領此金額亦已無法律上之原
    因而應返還。至系爭判決既已依系爭鑑定報告，駁回被告請
    求97,033,734 元與實作部分61,061,922元之差額35,969,81
    2元（97,033,734－61,061,922＝35,969,812 ），其中當即
    包括原工程設計已付款未施作之「少做部分」。況系爭鑑定
    報告書中所指「少做部分」，被告已因原告已付款而自行扣
    除並未起訴請求，故系爭判決自亦未就被告未請求部分為判
    決，且系爭判決亦認定被告無法舉證該系爭鑑定報告書所列
    「少做部分」，確實依約有施作。從而，系爭判決僅就承攬
    關係之承攬報酬請求權而為論斷，並未就不當得利請求權而
    為認定，是原告自得於本訴中再為主張請求返還，而非系爭
    判決既判力或被告所指遮斷效或失權效所及。另被告既於系
    爭判決中主張系爭契約非總價承攬，於本件訴訟中即不應再
    主張總價承攬而為前後矛盾之主張。並聲明：被告應給付原
    告26,597,944元及自起訴狀繕本送達翌日起至清償日止，按
    週年利率5%計算之利息。
二、被告抗辯：
  (一)按除別有規定外，確定之終局判決就經裁判之訴訟標的，有
    既判力。民事訴訟法第400條第1項定有明文。且給付之訴含
    有確認之訴之意義在內，又為訴訟標的之法律關係，於確定
    之終局判決中經裁判者，當事人之一造以該確定判決之結果
    為基礎，於新訴訟用作攻擊防禦方法時，他造應受其既判力
    之拘束，不得以該確定判決言詞辯論終結前，所提出或得提
    出而未提出之其他攻擊防禦方法為與確定判決意旨相反之主
    張，法院亦不得為反於確定判決意旨之裁判。最高法院81年
    臺抗字第412 號判例、96年度臺上字第1850號判決可參。查
    被告就系爭工程請求給付估驗款、尾款、保固款、變更設計
    追加工程款之原因事實及理由，均經系爭判決確認無誤，且
    已確定而有既判力，故原告主張被告於系爭判決中得請求之
    變更設計追加工程款中，有溢領工程款之不當得利情形，依
    上開說明，顯已違背判決既判力之遮斷效、失權效或排除效
    。更何況由系爭判決內容可知，系爭鑑定報告認定被告少做
    之工程款26,597,944元，業經駁回確定而不得求，足證被告
    從未領取該鑑定報告認定少做部分之工程款，自無原告主張
    溢領而應返還之情形。且系爭判決係認定被告無法舉證故不
    得請求，故原告主張少做部分係因其已付款故被告始未向法
    院請求，法院亦未就此為判決云云，顯與事實不符。此外，
    被告迄今尚未受領系爭判決判命原告給付之金額，以及 90%
    之工程款，被告既未受有利益，何來返還之理。
  (二)系爭契約為總價承攬契約，此為兩造所不爭執，故縱實際施
    作數量少於合約預估之數量，而有少做情形發生，因被告已
    依約完成一定之工作，原告即須給付約定之工程款，而不得
    就少做部分予以扣除。至於被告於系爭判決中主張之變更設
    計部分，雖為原合約之追加減工程，惟因追加工作之工程款
    大於追減工作之工程款，故原告於系爭工程除應給付契約總
    價170,000,000 元之外，尚應就變更設計部分之工程款，於
    追加減後增加給付，而不會變動原契約總價，俾符合系爭契
    約為總價承攬之精神。準此，倘若原告認被告在變更設計請
    求之工程款中有少做部分26,597,944元，應追減而為追減，
    亦應於變更設計之工程款中予以扣減，且系爭判決亦以被告
    未舉證該部分有施作而予以駁回，是以，系爭鑑定報告書當
    中所指之少做部分，業為系爭判決既判力所及，原告不得於
    本件訴訟為相異之主張。況且被告於系爭判決所主張之尾款
    、保固款，均係以原契約總價170,000,000 元為計算基礎，
    並經系爭確定判決確認無誤，是本件若如原告所稱，因被告
    於原工程中有少做部分而溢領26,597,944元應予返還，則無
    異主張系爭契約承攬總價170,000,000元已變更為143,402,0
    56元（170,000,000－26,597,944＝143,402,056元），此顯
    將影響系爭判決所確認之尾款與保固款數額。且系爭判決既
    認定原告確有工程款尚未給付，勢必須先審酌被告已領取之
    工程款數額，始得計算未領取之部分，足徵系爭判決早已就
    被告已領取之工程款，包含原告主張之26,597,944元部分，
    確實於法有據，而函攝於既判力之內。由此益見原告於本件
    所為主張確已違反系爭判決之既判力。並聲明：如主文所示
    。
三、按除別有規定外，確定之終局判決就經裁判之訴訟標的，有
    既判力。民事訴訟法第400條第1項定有明文。且按給付之訴
    含有確認之訴之意義在內，最高法院81年臺抗字第412 號判
    例意旨可資參照。又為訴訟標的之法律關係，於確定之終局
    判決中經裁判者，當事人之一造以該確定判決之結果為基礎
    ，於新訴訟用作攻擊防禦方法時，他造應受其既判力之拘束
    ，不得以該確定判決言詞辯論終結前，所提出或得提出而未
    提出之其他攻擊防禦方法為與確定判決意旨相反之主張，法
    院亦不得為反於確定判決意旨之裁判。最高法院亦著有96年
    度臺上字第1850號判決可參。經查，原告於系爭判決中並未
    否認被告本於系爭工程所得領取之承攬總價為 170,000,000
    元，且於系爭鑑定報告作成之後，亦未依據鑑定結果主張被
    告有少做部分而應扣款26,597,944元，故系爭判決乃依承攬
    總價170,000,000 元核算被告所主張之工程尾款與保固款，
    並據以認定被告主張之工程尾款11,900,000元及保固款2,34
    1,858 元為有理由，此業經本院依職權調取本院93年度建字
    第36號民事卷宗核閱屬實。由此可知，系爭判決業已認定被
    告得領取之承攬總價為170,000,000元，無須扣除26,597,94
    4 元，而原告於該案中既已知悉系爭鑑定報告認定被告有少
    做部分，無論其所指「鑑定少做部分」之意義為何，本即可
    於訴訟中提出扣減之主張，惟原告並未提出主張，且無不得
    提出之情事，揆諸上開說明，其於本件訴訟中即不得反於系
    爭判決之認定而為相異之主張。被告辯稱原告應受系爭判決
    既判力及爭點效之拘束，核屬有據。況查系爭鑑定報告書鑑
    定結果第8 點業已表明：「有關報告書中工程變更報價總表
    所列『鑑定少做部分』，係指相較於合約數量少短施作之數
    量，提列此項係遵照委託辦理鑑定項目（施工數量），無涉
    總價承攬或實做實算」，此有鑑定報告在卷可稽。是以，系
    爭鑑定報告書縱有「鑑定少做部分」之鑑定結果，惟此既無
    涉總價承攬或實做實算，自不足以執為扣減被告所得領取承
    攬總價數額之理由。
四、綜上所述，原告於本件訴訟中所主張之少做部分26,597,944
    元，已為系爭判決既判力效力所及，且於本件中不得為相異
    之主張而認被告領取工程款有溢領情事。從而，被告並無溢
    領工程款26,597,944元之事實，則原告依民法第179 條規定
    ，請求被告給付26,597,944元及自起訴狀繕本送達翌日起至
    清償日止，按週年利率5%計算之利息，為無理由，應予駁回
    。
五、本件事證已臻明確，兩造其餘攻擊防禦方法及未經本院援用
    之證據，核與判決之結果不生影響，爰不予逐一論駁，併此
    敘明。
六、訴訟費用負擔之依據：民事訴訟法第78條。
中    華    民    國    97    年    10    月    14    日
                  民事第四庭    法  官  余明賢
以上正本係照原本作成
如對本判決上訴，須於判決送達後20日內向本院提出上訴狀
中    華    民    國    97    年    10    月    14    日
                                書記官  楊勝欽


司法院資訊處製作；財團法人民間司法改革基金會備份。
